【裁判字號】    95,家上,13
【裁判日期】    950621
【裁判案由】    確認遺產繼承
【裁判全文】
臺灣高等法院高雄分院民事判決          95年度家上字第13號
上  訴  人  子○○○
            己○○
            辛○○
            戊○○
            庚○○○
            丁○○
            乙○○
            丙○○
            癸○○
兼  共  同
訴訟代理人  壬○○
複代理人    洪天慶律師
被上訴人    財政部國有財產局台灣省南區辦事處
法定代理人  甲○○
訴訟代理人  卯○○
上列當事人間請求確認遺產繼承事件，上訴人對於民國94年12月
27日臺灣高雄地方法院94年度家訴字第149 號第一審判決提起上
訴，本院於95年6月7日言詞辯論終結，判決如下：
    主  文
上訴駁回。
第二審訴訟費用由上訴人負擔。
    事實及理由
一、被上訴人法定代理人變更為甲○○，有財政部令可稽，並經
    甲○○具狀聲明承受訴訟，先予敘明。
二、上訴人起訴主張：訴外人胡施癸於民國76年9 月4 日死亡，
    遺有坐落嘉義縣竹崎鄉○○○段1194、1195、1195之1 、
    1195之2 號等土地4 筆（權利範圍均為9 分之1） 。胡施葵
    配偶胡坤江（於59年8 月4 日死亡）於婚姻外另與黃玉葉生
    有一子胡東仁，與李邱碧鑾生有三子胡淵海、壬○○、癸○
    ○，胡坤江、胡施葵並與黃玉葉、李邱碧鑾及所生各子有共
    同居住之事實，惟黃玉葉生下胡東仁後即離家另外結婚生子
    ，李邱碧鑾甫生下癸○○即離家，數年後才回來同居，故胡
    東仁、胡淵海、壬○○、胡海華幼年均由胡施葵撫育，並以
    母子相稱，且胡坤江過世後，由胡施葵繼續支付生活費用，
    胡東仁等4 人於胡施葵過世時，亦以孝子之禮為其披麻戴孝
    ，及立有顯妣牌位奉祀。故胡施葵對胡東仁等人有自幼撫育
    之事實，並有以其為子女之意思，事實上已具有養母、養子
    之關係，依法胡東仁等4 人對胡施葵前揭遺產即具有繼承權
    。而胡東仁已於81年3 月17日死亡，其繼承被繼承人胡施癸
    之遺產權利，依法應由其繼承權人即配偶子○○○、子女己
    ○○、辛○○、戊○○等4 人繼承；胡淵海於91 年8月19日
    死亡，其繼承被繼承人胡施癸之遺產權利，依法應由其繼承
    權人即配偶庚○○○、子女丙○○、丁○○、乙○○等4 人
    繼承。被上訴人為被繼承人胡施癸前揭遺產之遺產管理人，
    因胡東仁、胡淵海、壬○○、癸○○等4 人與被繼人胡施癸
    於身分上未記載有養母、養子關係存在，致對被繼承人胡施
    癸之遺產繼承權利存有疑義，而有對被上訴人提起確認遺產
    繼承權存在，以除去不利益之必要。爰依民事訴訟法第247
    條第1 項前段之規定，求為判決確認上訴人對胡施癸之遺產
    繼承權存在。
二、被上訴人則以：收養為身分上之契約行為，須收養者主觀上
    有收養之意思，始得成立收養關係，他人無從加以推斷，胡
    東仁等4 人固有自幼與胡施葵同住、受其照顧之事實，然渠
    係因與生父胡坤江同住，才受胡施葵照顧，乃源於胡施葵與
    胡坤江之婚姻關係，不能推斷有收養之意思。而上訴人既無
    收養契約之書面，胡施葵生前又未辦理收養之戶籍登記，可
    推知並無收養之意思，尚不能據其家庭生活之實際狀況認定
    收養關係存在。是上訴人不能對被繼承人胡施癸之遺產主張
    有繼承權等語，資為抗辯。
三、原審判決駁回上訴人之請求，上訴人聲明不服，求為廢棄原
    判決，確認上訴人對被繼承人胡施葵之遺產繼承權存在；被
    上訴人則求為判決駁回上訴。
四、按74年6 月3 日修正前民法第1079條規定，收養子女，應以
    書面為之，但自幼撫養為子女者，不在此限。所謂自幼，係
    指未滿七歲者而言；收養子女，如係自幼撫養為子女者，並
    非要式行為，既不以將原報戶籍塗銷，辦妥收養登記為生效
    之要件，法律亦未明定應得生父母之同意，祇須有自幼撫養
    之事實，並有以之為子女之意思即可成立（最高法院45年度
    台上字第802 號、55年度台上字第2188號民事判決參照）。
    又關於親屬之事件，其在修正前發生者除本施行法有特別規
    定者外，不適用修正後之規定，民法親屬編施行法第1 條後
    段亦有明文。是以74年6 月3 日以前收養子女，如有自幼撫
    養之事實，固無須另外成立收養之書面契約及為收養之戶籍
    登記，但仍須有以之為子女之意思，始可發生養子女與養父
    母之關係（最高法院23年上字第4823號民事判例參照）。上
    訴人主張胡東仁母親黃玉葉於生下胡東仁後已另結婚生子，
    胡淵海3 人之母親李邱碧鑾甫生下癸○○後亦離家數年才回
    來同住，故胡東仁、胡淵海、胡淵照、癸○○自幼即與胡施
    葵同住，受胡施葵照顧，且胡坤江死亡後，仍由胡施葵掌管
    家中經濟、供應胡東仁等兄弟之生活費用，及胡施葵過世之
    前與胡東仁全家共同生活，胡東仁兄弟均以「媽媽」相稱、
    關係親密，胡思葵過世時，胡東仁兄弟係以孝子身分為其辦
    理後事等事實，固經壬○○堂兄弟胡淵源、胡智夫，及壬○
    ○、丑○○、寅○○等人證述在卷（原審卷95頁、本院卷42
    至43頁、75至78頁），且為被上訴人所不爭執（同上卷），
    而堪認為真實。惟收養為契約行為，須收養者有以被收養者
    為子女之意思表示，始足成立，上訴人主張之各該事實，固
    足以證明胡東仁兄弟自幼有受胡施葵撫養，及其間親密關係
    ，情同母子之事實，然均不足據以認定胡施葵有以胡東仁等
    4 人為養子之意思。而胡施葵為胡坤江配偶，胡坤江另外納
    妾而生育胡東仁等4 人，是以在傳統上，胡施葵在家族中之
    身分地位高於胡東仁等人之生母，則胡東仁等人稱呼胡施葵
    「媽媽」或對外以「大媽」相稱，稱呼生母「阿母」，合於
    胡施葵及黃玉葉、李邱碧鑾在家族中之地位、身分及胡東仁
    等人子女之輩份，至於其關係融洽、情同母子，僅係彼此之
    情誼親密，及胡東仁等人於胡施葵過世後，以孝子之身分辦
    理後事，並立為「顯妣」奉祀（本院卷63頁），亦係延襲其
    生前母子相待之禮儀，並為傳統民間禮俗所要求，尚不足據
    此認胡施葵生前與胡東仁等人有收養關係之事實。又前揭證
    人或與上訴人間為叔侄或堂兄弟之關係，或為往來密切之朋
    友，竟未曾聽聞胡施葵或胡東仁等人表示其間有收養關係，
    且胡施葵之教育程度為「國校高等科畢業」，並曾代理胡坤
    江等人為訴訟，及於胡坤江過世後，向其原任職單位提出陳
    情書（原審卷17頁、100 至101 頁、本院卷34頁），顯然有
    相當知識程度，如有收養胡東仁等4 人為養子之意，當無於
    共同生活長達數十年間均不辦理戶籍登記之理，至於胡施葵
    於陳情書中自稱「六口之家」或「弱妻幼子」，衡之其於胡
    坤江過世後仍掌理家計，應係為獲取經濟援助、陳述其困境
    之用語，亦不得認有收養之關係。此外，上訴人復未能證明
    胡施葵曾表示超越前開關係之外，有以胡東仁等人為養子之
    意思，揆諸首揭說明，尚難認胡東仁等4 人與胡施葵間已發
    生養子與養母之關係。從而，上訴人對於被繼承人胡施癸所
    遺留之前揭不動產，依法即無繼承權利，其訴請確認對被繼
    承人胡施癸之遺產繼承權存在，於法核屬無據。
五、綜上所述，上訴人請求確認對被繼承人胡施癸之遺產繼承權
    存在為無理由，應予駁回。原審為上訴人敗訴之判決，並無
    不合。上訴意旨指摘原判決不當，求予廢棄改判，為無理由
    ，應予駁回。兩造其餘攻擊防禦，於終局判決不生影響，爰
    不予一一論述，併此敘明。
據上論結，本件上訴為無理由，依民事訴訟法第449 條第1 項、
第78條、第85條第1項前段，判決如主文。
中    華    民    國    95    年    6     月    21    日
                            民事第六庭
                                審判長法官 許明進
                                法      官 朱玲瑤
                                法      官 謝肅珍
以上正本證明與原本無異。
如對本判決上訴，須於判決送達後20日內向本院提出上訴狀，其
未表明上訴理由者，應於上訴後20日內向本院提出上訴理由書（
均須按他造當事人之人數附繕本）。上訴時應提出委任律師或具
有律師資格之人之委任狀，並依附註條文規定辦理。
中    華    民    國    95    年    6     月    21    日
                                書  記  官 廖素珍
附註：民事訴訟法第466 條之1 ：對於第二審判決上訴，上訴人
應委任律師為訴訟代理人，但上訴人或其法定代理人具有律師資
格者，不在此限。
上訴人之配偶、三親等內之血親、二親等內之姻親，或上訴人為
法人、中央或地方機關時，其所屬專任人員具有律師資格並經法
院認適當者，亦得為第三審訴訟代理人。第1 項但書及第2 項情
形，應於提起上訴或委任時釋明之。


司法院資訊處製作；財團法人民間司法改革基金會備份。
